ACORDAO-COMPLETO-2350818

ACÓRDÃO 2456/2019 ATA 10/2019 - SEGUNDA CÂMARA

VISTOS, relatados e discutidos estes autos de recurso de reconsideração interposto pela Fundação Universidade Federal do Amazonas - FUA contra o Acórdão 8233/2011-TCU-Segunda Câmara;
ACORDAM os ministros do Tribunal de Contas da União, reunidos em sessão da 2ª Câmara, diante das razões expostas pelo relator, em:
9.1. conhecer do recurso de reconsideração, com fundamento nos arts. 32 e 33 da Lei 8.443/1992, para, no mérito, dar-lhe provimento para suprimir o item 9.5.1 do Acórdão 8233/2011-TCU-Segunda Câmara;
9.2. dar ciência desta deliberação à recorrente.

Recurso de reconsideração interposto contra decisão que determinou a rescisão de convênio firmado com a Fundação de Seguridade Social (Geap).

Segunda Câmara

Fundação Universidade Federal do Amazonas.

3. Recorrente: Fundação Universidade Federal do Amazonas (04.378.626/0001-97).

13.1. Ministros presentes: Augusto Nardes (na Presidência), Aroldo Cedraz, Raimundo Carreiro e Vital do Rêgo (Relator).
13.2. Ministro-Substituto convocado que não participou da votação: Augusto Sherman Cavalcanti.
13.3. Ministro-Substituto presente: André Luís de Carvalho.

VITAL DO RÊGO

Ministro Augusto Nardes.

Adoto como relatório a abaixo transcrita manifestação da Secretaria de Recursos (peça 67) nestes autos, que contou com o aval do titular daquela unidade especializada e do representante do MPTCU (peças 68 e 70) :
INTRODUÇÃO
1.	Trata-se de recurso de reconsideração interposto pela Fundação Universidade do Amazonas - FUAM (peça 35) contra o Acórdão 8233/2011-TCU-Segunda Câmara (peça 12, p. 29-30) - modificado parcialmente pelo Acórdão 1852/2012-TCU-Segunda Câmara (peça 12, p. 52-53) -, de relatoria do ministro Augusto Nardes.
1.1.	A deliberação recorrida apresenta o seguinte teor: 
9.1. rejeitar as razões de justificativa apresentadas por Hidembergue Ordozigoith da Frota e Neuza Inez Lahan Furtado Belém, respectivamente Reitor e Pró-Reitora de Administração da Fundação Universidade do Amazonas (Ufam) , para a irregularidade descrita no item VI do voto que fundamenta esta deliberação, qual seja, fracionamento irregular de despesas na contratação de serviços e, com fundamento nos artigos 1º, inciso I, e 16, inciso III, alínea "b", da Lei nº 8.443/1992, julgar suas contas irregulares;
9.2. em consequência ao disposto no subitem precedente, e com fundamento no art. 58, incisos I e II, da Lei nº 8.443/1992, aplicar aos Srs. Hidembergue Ordozigoith da Frota e Neuza Inez Lahan Furtado Belém, individualmente, a multa no valor de R$ 3.000,00 (três mil reais) , fixando-lhes o prazo de 15 (quinze) dias, a contar da notificação, para o recolhimento do valor aos cofres do Tesouro Nacional, atualizado monetariamente desde a data do presente acórdão até a do efetivo recolhimento, se for paga após o vencimento, na forma da legislação em vigor;
9.3. autorizar, desde já, nos termos do art. 28, inciso II, da Lei nº 8.443/1992, a cobrança judicial das dívidas, caso não atendidas as notificações;
9.4. nos termos do art. 16, inciso II, da Lei nº 8.443/1992, julgar regulares com ressalva as contas dos demais responsáveis, dando-lhes quitação;
9.5. determinar à Fundação Universidade do Amazonas que:
9.5.1. no prazo de [240 dias - cf. alteração promovida pelo Acórdão 1852/2012-TCU-Segunda Câmara], contado a partir do conhecimento deste Acórdão, rescinda o Convênio nº 01/2008, celebrado com a Fundação de Seguridade Social (Geap) , em 13/12/2008, tendo por objeto "proporcionar aos servidores da [FUAM] e seus familiares a possibilidade de ingresso no Plano de Saúde Geap Essencial", por afronta ao disposto no art. 230, § 3º, inciso II, da Lei nº 8.112/1990, e, ainda, ao entendimento firmado por este Tribunal quando da prolação dos Acórdãos nº s 458/2004 e 2.538/2008, ambos do Plenário;
9.5.2. planeje suas compras e serviços, de forma a evitar o fracionamento de despesas, conforme previsto nos arts. 8º, 15, §7º, inciso II, e 23, §5º, da Lei nº 8.666/1993;
9.6. dar ciência à Fundação Universidade do Amazonas acerca das seguintes impropriedades constatadas nas contas relativas ao exercício de 2008, recomendando-a que adote as medidas na esfera da sua atuação visando a evitar a reincidência das mencionadas falhas:
9.6.1. pagamento, no âmbito do Contrato nº 07/2007, de Contribuição Provisória sobre Movimentação Financeira (CPMF) após sua extinção, e de Contribuição Social sobre o Lucro Líquido (CSLL) e Imposto de Renda de Pessoa Jurídica (IRPJ) , infringindo a jurisprudência deste Tribunal de Contas (Acórdão 950/2007-TCU-Plenário) ;
9.6.2. não inclusão, no Convênio nº 01/2008, celebrado com a Fundação de Seguridade Social (Geap) , de cláusulas que estabeleçam o uso obrigatório de pregão, preferencialmente na modalidade eletrônica, na contratação de bens e serviços comuns, e inexistência, no plano de trabalho, de descrição de metas a serem atingidas, caracterizando infração ao art. 1º da Portaria Interministerial MF/MPOG nº 217, de 31 de julho de 2006, e ao art. 21, inciso III, da Portaria Interministerial nº 127, de 29 de maio de 2008;
9.6.3. ausência de licitação para celebração de contrato de prestação de serviços bancários com o Banco do Brasil, caracterizando infração ao art. 2º da Lei nº 8.666/1993;
9.6.4. não exigência da composição analítica do BDI nas Concorrências nº s 102/08 e 108/08 e Tomada de Preços nº 206/08, caracterizando infração ao art. 7, inciso II, § 2º, da Lei nº 8.666/1993, e à jurisprudência deste Tribunal de Contas (Acórdão 1314/2005-TCU-Plenário) ;
9.6.5. intempestividade na análise da prestação de contas de convênios, infringindo o art. 31 da IN/STN nº 1, de 1997, e o art. 60 da Portaria Interministerial MP/MF/MCT nº 127, de 29/5/2008.
9.7. determinar à Secex/AM que monitore o cumprimento das medidas determinadas no subitem 9.5 precedente, representando a este Tribunal em caso de descumprimento.
HISTÓRICO
2.	Este Tribunal, ao apreciar o TC Processo 006.301/1996-7 - prestação de contas da Coordenação Geral de Recursos Humanos do Ministério da Saúde relativas ao exercício de 1995 -, prolatou o Acórdão 458/2004-TCU-Plenário, por meio do qual, entre outras deliberações, decidiu: 
9.1. acolher as razões de justificativa apresentadas pelos celebrantes do Convênio de Adesão n° 01/95 para considerar regular a adesão do Ministério da Saúde aos planos de benefícios da GEAP - Fundação de Seguridade Social, para prestação de serviços de assistência à saúde de seus servidores ativos, inativos, pensionistas e dependentes, assim como regular também deve ser considerada a adesão, mediante convênio de adesão celebrado com os mesmos fins, do então denominado Ministério da Previdência e Assistência Social - MPAS, hoje Ministério da Previdência Social, da Dataprev - Empresa de Tecnologia e Informações da Previdência Social, e do Instituto Nacional do Seguro Social - INSS;
9.2. admitir, em caráter excepcional, a subsistência, até o término de seus respectivos prazos de vigência, dos convênios atualmente em vigor, celebrados entre a fundação e os diversos entes da administração pública, não detentores da condição de legítimos patrocinadores da GEAP - Fundação de Seguridade Social, não admitida qualquer forma de renovação, prorrogação ou celebração de quaisquer termos aditivos que visem a estender a vigência dos instrumentos, sem prejuízo de que, por meio desta deliberação, considerem-se alertados, em caráter normativo, os dirigentes máximos de todos os órgãos e entidades da administração pública federal para o fato de que, ao término do prazo de vigência dos instrumentos cuja subsistência se admite, deva ser observada, para a contratação da prestação de assistência médica aos servidores, a disposição contida no inciso II do art. 1° do Decreto n° 4.978, de 3/2/2004, alterado pelo Decreto n° 5.010, de 9/3/2004, com a necessidade da adoção do prévio procedimento licitatório, a teor do que dispõe o art. 37, XXI, da Constituição Federal, regulamentado pela Lei n° 8.666/93, excetuados desta regra os casos das entidades mencionadas no subitem 9.1 supra e aquelas entidades que se enquadrem rigorosamente às exigências contidas no art. 1º, I, do mencionado Decreto nº 5.010/2004, sobretudo no que concerne à autogestão;
9.3 firmar o entendimento de que a partir da data de prolação deste acórdão fica vedada a todos os órgãos e entidades da administração pública federal, excetuados os indicados no subitem 9.1 supra, a celebração de quaisquer novos termos de convênio com a GEAP - Fundação de Seguridade Social, para a prestação de serviços de assistência à saúde de seus servidores;
2.1.	Portanto, segundo o entendimento deste Tribunal, somente os órgãos detentores da condição de legítimos patrocinadores da GEAP - Fundação de Seguridade Social poderiam firmar convênio com essa entidade para prestação de serviços de assistência à saúde a seus servidores, vedada essa possibilidade a todos os outros órgãos, os quais não deveriam renovar convênios porventura firmados e realizar licitação para a contratação dos referidos serviços de saúde.
**
2.2.	No presente processo, relativo à prestação de contas da Fundação Universidade do Amazonas (FUAM) relativas ao exercício de 2008, impugnou-se a "celebração do Convênio nº 1/2008 com a Fundação de Seguridade Social (Geap) , em 13/12/2008, no valor de R$ 3.257.499,00, visando proporcionar plano de saúde aos servidores da Ufam [FUAM], em desacordo com o Acórdão 458/2004-TCU-Plenário, que exige a realização de licitação". 
2.3. 	O Relator a quo, acolhendo entendimento da Unidade Técnica, entendeu que, "diante das circunstâncias presentes quando da sua celebração, não se deve penalizar os responsáveis", determinando-se, porém, a rescisão do referido Convênio nº 1/2008, nos termos do já transcrito item 9.5.1 do Acórdão 8233/2011-TCU-Segunda Câmara, contra o qual a Recorrente se insurge por meio do recurso de reconsideração ora em análise. 
2.4.	Mediante o Acórdão 1852/2012-TCU-Segunda Câmara, este Tribunal, acolhendo sugestão da Unidade Técnica (peça 12, p. 50-51) baseado em pedido da reitora da FUAM, prorrogou o prazo para cumprimento da referida determinação por sessenta dias.
**
2.5.	Na primeira análise deste recurso de reconsideração, realizada em maio de 2013, concluiu-se (peça 47, p. 6-7) :
26. Assim, considerando que o objetivo essencial do presente recurso é a suspensão dos efeitos da determinação contida no item 9.5.1 do Acórdão 8233/2011-TCU-Segunda Câmara; considerando que tal pedido se fundamenta em decisão neste sentido em processo similar, baseada em liminar concedida pelo STF em mandados de segurança suspendendo os efeito do Acórdão 458/2004-TCU-Plenário; e considerando que a decisão de mérito desses mandados de segurança confirmou a decisão deste Tribunal; deve-se negar provimento ao presente recurso de reconsideração.
2.6.	Isso porque, na sessão plenária de 20/3/2013, o Supremo Tribunal Federal julgou o mérito dos Mandados de Segurança 25855/DF, 25866/DF, 25891/DF, 25901/DF; 25919/DF; 25922/DF, 25928/DF; 25934/DF, 25942/DF, de relatoria da Ministra Cármen Lúcia - impetrados por diversos órgãos que firmaram ajustes semelhantes ao Convênio de Adesão n. 01/2008, celebrado entre FUAM e GEAP -, ocasião em que confirmou a decisão deste Tribunal, nos seguintes termos: 
EMENTA: MANDADO DE SEGURANÇA. PRESTAÇÃO DE ASSISTÊNCIA SUPLEMENTAR À SAÚDE DE SERVIDOR PÚBLICO FEDERAL. GEAP - FUNDAÇÃO DE SEGURIDADE SOCIAL. CELEBRAÇÃO DE CONVÊNIO DE ADESÃO POR ENTES DA ADMINISTRAÇÃO PÚBLICA NÃO PATROCINADORES. TRIBUNAL DE CONTAS DA UNIÃO: IMPRESCINDIBILIDADE DE LICITAÇÃO (ART. 1º, INC. II, DO DECRETO N. 4.978/2004) . 1. A natureza jurídica contratual do vínculo negocial que a GEAP mantém com a Administração Federal, cujo núcleo é a obrigação de prestar serviço de assistência à saúde visando a uma contraprestação pecuniária, impõe regular procedimento licitatório, observados os parâmetros estabelecidos na Constituição Federal e Lei 8.666/1993. 2. O modelo de gestão da GEAP não se caracteriza como de autogestão para os fins previstos no art. 1º, I, do Decreto 4.978/2004: impossibilidade de firmar convênios com órgãos e entidades da Administração Pública, que não sejam seus patrocinadores, sem licitação. 3. Não há violação a direito líquido e certo no acórdão do Tribunal de Contas da União que vedou aos órgãos e às entidades da Administração Pública Federal, excetuados os patrocinadores originários da GEAP, a celebração de novos convênios para a prestação de serviços de assistência à saúde para os respectivos servidores. 4. Mandado de segurança denegado. (g.n.) 
2.7.	Assim, não mais subsistia razão para não se reconhecer a exigibilidade das determinações deste Tribunal para que não fossem renovados os convênios de adesão entre a GEAP e órgãos públicos que não fossem seus patrocinadores, entre os quais a FUAM, ora Recorrente, propondo-se, em razão disso, negar provimento ao recurso.
2.8.	A proposta de encaminhamento contou com a anuência dos dirigentes desta Serur (peça 48) e do MPTCU (peça 49) .
**
2.9.	Em 19/12/2013, este processo foi sobrestado até a apreciação do TC Processo 031.342/2013-2 - versando sobre "representação formulada pela Câmara dos Deputados com foco na decisão do Poder Executivo emanada do [Decreto s/n de 07/10/2013, dispondo sobre 'a forma de patrocínio da União e de suas autarquias e fundações à GEAP - Autogestão em Saúde, para a prestação de serviços de assistência à saúde para seus servidores ou empregados ativos, aposentados, pensionistas, bem como para seus respectivos grupos de familiares definidos'], em vista da "repercussão geral da matéria objeto [do referido processo], inclusive sobre este [processo], e a consequente necessidade de se evitar conflito e contradição entre as decisões do TCU" (peça 50) . 
2.10.	Ao apreciar o TC Processo 031.342/2013-2, este Tribunal prolatou o Acórdão 2855/2016-TCU-Plenário:
9.1. revogar a medida cautelar adotada no âmbito do TC Processo 003.038/2015-7, proferida por meio do Despacho de 31/3/2015 (peça 9 do TC Processo 003.038/2015-7) , ratificada pelo Plenário na Sessão de 1/4/2015, por meio da qual o Tribunal determinou "a imediata suspensão dos efeitos do Convênio nº 1/2013 e da Orientação Normativa nº 9, de 29 de outubro de 2014, da Secretaria de Gestão Pública do Ministério do Planejamento, Orçamento e Gestão, até ulterior deliberação desta Corte de Contas sobre a matéria." 
9.2. encaminhar cópia do presente Acórdão, acompanhado do Relatório e do Voto que o fundamentam, para: 
9.2.1. o Ministério do Planejamento, Desenvolvimento e Gestão; 
9.2.2. a Geap - Autogestão Em Saúde; 
9.3. restituir os autos ao Gabinete do Relator.
**
2.11.	O TC Processo 003.038/2015-7 versa sobre representação formulada pela Golden Cross - Assistência Internacional de Saúde Ltda. acerca de supostas ilegalidades na celebração do Convênio de Adesão n. 1/2013, firmado em 5/11/2013 entre a GEAP e o MPOG com base no Decreto s/n de 7/10/2013 (peça 59, p. 4-5) , para prestação de serviços na forma de plano de saúde para os servidores públicos federais.
2.12.	O Supremo Tribunal Federal, em 28/1/2014, atendendo pedido formulado pelo Conselho Federal da Ordem dos Advogados do Brasil na ADI 5086/DF, havia suspendido liminarmente a eficácia do artigo 3º e respectivo parágrafo único do Decreto Presidencial s/n de 7/10/2013.
2.13.	Assim, o Convênio 1/2013 "perdeu o embasamento legal que lhe dava suporte e deveria ter ficado, automaticamente, com seus efeitos suspensos a partir de 28 de janeiro de 2014". No entanto, a União vinha "se mantendo recalcitrante no que diz respeito ao cumprimento das determinações exaradas por esta Corte de Contas [Acórdão 458/2004-TCU-Plenário] e, agora, pelo Supremo Tribunal Federal". Ante essas circunstâncias, em 31/3/2015, o relator deferiu medida cautelar determinando a suspensão dos efeitos do Convênio 1/2013 e da Orientação Normativa 9/2014 da Secretaria de Gestão Pública do Ministério do Planejamento, Orçamento e Gestão, até ulterior deliberação do TCU sobre a matéria (peça 9 do TC Processo 003.038/2015-7) . A medida foi ratificada pelo Plenário na Sessão de 1/4/2015 (peça 14 do TC Processo 003.038/2015-7) .
2.14.	Em 16/11/2015, o TC Processo 003.038/2015-7 foi apensado ao TC Processo 031.342/2013-2.
**
2.15.	O TC Processo 031.342/2013-2 versa sobre representação de parlamentar contra o Decreto Presidencial s/n de 7/10/2013.
2.16.	Aquele processo, após devidamente instruído, redundou na prolação do Acórdão 2855/2016-TCU-Plenário, cujo relator registrou que o processo "foi incluído em pauta com fulcro no art. 141, § 14, do RI/TCU, para, com fulcro no art. 276, § 5º, também do RI/TCU, tratar exclusivamente da medida cautelar proferida no âmbito do TC Processo 003.038/2015-7, processo apensado aos presentes autos".
2.17.	No voto condutor da decisão registrou-se que 
 (...) em 2013 a fundação foi dividida em duas entidades, dando origem à Fundação GEAP Previdência e à GEAP Autogestão em Saúde, com esta segunda recebendo autorização da ANS para operar planos de saúde. O estatuto da nova GEAP contemplou regras de transparência e paridade entre patrocinadores e beneficiários nos conselhos de administração e fiscal. 
16. Além disso, vale rememorar que o próprio Convênio de Adesão 1/2013 possui regras que definem a participação financeira de patrocinadores e beneficiários, limita a responsabilidade dos patrocinadores e obriga a GEAP a apresentar contas anuais, medidas que reforçam a autogestão da empresa e a transparência de suas ações.
17. Sendo assim, as mudanças estatutárias supriram as lacunas e habilitaram a GEAP a celebrar convênio com entes públicos federais com supedâneo na disciplina contida na Lei 8.112/1990, no Decreto 4.978/2004 e nas normas editadas pela ANS. 
2.18.	Em vista dessas considerações, este Tribunal decidiu "revogar a medida cautelar adotada no âmbito do TC Processo 003.038/2015-7, proferida por meio do Despacho de 31/3/2015 (peça 9 do TC Processo 003.038/2015-7) , ratificada pelo Plenário na Sessão de 1/4/2015".
2.19.	Ante essa decisão, o processo foi retomado, encaminhando-se os autos à Secex-AM, "para que [adotasse] as medidas necessárias a fim de colacionar ao processo informações sobre o novo panorama do ajuste questionado nestes autos, caso ainda vigente, com o objetivo de proporcionar o devido julgamento de mérito do recurso em exame", e posterior encaminhamento a esta Serur, para nova instrução do feito (peça 54) . 
**
2.20.	Em atendimento ao referido despacho de 31/3/2015, a Secex/AM propôs realizar diligência junto à Fundação Universidade do Amazonas para que apresente informações/documentos quanto ao seguinte: 
	a) a atual situação do Convênio 01/2008 celebrado, em 13/12/2008, com a Fundação de Seguridade Social (Geap) , tendo por objeto "proporcionar aos servidores da FUA e seus familiares a possibilidade de ingresso no Plano de Saúde Geap Essencial"; 
	b) caso o referido convênio esteja encerrado, informar o instrumento jurídico vigente (convênio, contrato, etc.) utilizado para a aquisição de plano de saúde destinado à assistência dos servidores da FUA e de seus familiares, bem como a respectiva entidade conveniada ou contratada.
2.21.	A diligência resultou nas informações e documentos que compõem a peça 59.
2.22.	No âmbito deste Serur, propôs-se sobrestar a apreciação do recurso de reconsideração interposto pela Fundação Universidade do Amazonas - FUAM até o julgamento do mérito da ADI 5086 ou do TC Processo 031.342/2013-2 (peça 60) , proposta que contou com a concordância do MPTCU (peça 64) .
2.23.	Assim, mediante despacho 28/2/2018, o relator determinou "o sobrestamento da apreciação do recurso de reconsideração interposto pela Fundação Universidade do Amazonas - FUAM até o julgamento do mérito da Ação Direta de Inconstitucionalidade 5.086 perante o Supremo Tribunal Federal ou do processo TC Processo 031.342/2013-2, que trata de representação formulada por Deputado Federal cuja decisão poderá repercutir nos presentes autos" (peça 65) . (g.n.) 
2.23.	O processo TC Processo 031.342/2013-2 foi apreciado em 31/10/2018, mediante o Acórdão 2491/2018-TCU-Plenário, em que se decidiu:
9.1. conhecer da Representação, para, no mérito, considerá-la improcedente;
9.2. recomendar ao Ministério do Planejamento, Desenvolvimento e Gestão, com fundamento no art. 250, III, do Regimento Interno/TCU, que verifique junto à Agência Nacional de Saúde e à Geap Autogestão em Saúde a possibilidade de criação de mecanismos que tornem acessíveis aos possíveis interessados (notadamente aos beneficiários e participantes do plano) as informações necessárias para o acompanhamento da gestão dos recursos repassados, encaminhando ao Tribunal, no prazo de 120 (cento e vinte ) dias, as providências adotadas;
9.3. não conhecer da petição apresentada nestes autos pelo Instituto Nacional do Seguro Social (INSS) ; 
9.4. considerar improcedente a Representação formulada pelo Ministério Público junto ao TCU, com o fim de apurar possível descumprimento, por diversos órgãos e entidades da administração pública federal, dos itens 9.2 e 9.3 do Acórdão 458/2004-TCU-Plenário, tratada no TC Processo 016.076/2010-9;
9.5. considerar regular a ação objeto do monitoramento do cumprimento da determinação contida no item 9.2 do Acórdão 996/2006-TCU-Plenário, que impôs ao Ministério de Minas e Energia (MME) a realização de procedimento licitatório com vistas à contratação de serviços de assistência à saúde de seus servidores, tratado no âmbito do  TC Processo 026.170/2006-4;
9.5.1. informar o Ministério de Minas e Energia que, em razão do entendimento adotado em relação à matéria tratada nesta Representação, resta regular a ação objeto do monitoramento de que trata o item 9.5 retro;
9.6. desapensar a Consulta formulada pelo Ministério dos Transportes, Portos e Aviação Civil, tratada no âmbito do TC Processo 007.780/2012-5;
9.7. desapensar a Consulta formulada pelo Excelentíssimo Senhor Ministro de Estado da Fazenda, tratada no âmbito do TC-Processo 020.408/2012-9;
9.8. considerar a perda de objeto da determinação expedida por meio do item 9.2 do Acórdão 363/2015-TCU-Plenário, monitorada no âmbito do TC Processo 030.286/2015-8;
9.9. comunicar ao representante, à Agência Nacional de Saúde Suplementar, ao Ministério do Planejamento, Desenvolvimento e Gestão, à Geap Autogestão em Saúde e ao Instituto Nacional do Seguro Social, à Golden Cross Assistência Internacional de Saúde Ltda. e ao Ministério das Cidades o conteúdo da presente deliberação;
9.10. determinar à Segecex que realize estudo visando a orientar o Ministério do Planejamento, Desenvolvimento e Gestão no aprimoramento do controle do convênio e equalização do passivo apurado nas operações da Geap Autogestão em Saúde, devendo inclusive verificar a possibilidade de se incluir a avaliação das medidas a serem tomadas nas contas anuais da unidade do Ministério responsável pelo controle do Sistema de Pessoal Civil da Administração Federal (Sipec) ;
9.11. autorizar a habilitação e acesso eletrônico aos autos do presente processo requerido pela Advocacia-Geral da União, por meio do Departamento de Assuntos Extrajudiciais - DEAEX, para todos os Membros da Coordenação de Contencioso Administrativo da entidade, relacionados à Peça 117;
9.12. arquivar os presentes autos, com fundamento no art. 169, V, do Regimento Interno/TCU, sem prejuízo de que a Selog monitore a recomendação acima proposta.
2.24.	Assim, uma vez não mais subsistindo a razão que determinou o sobrestamento da apreciação do processo, os autos foram encaminhados a esta Serur para pronunciamento de mérito. 
ADMISSIBILIDADE
3.	Ratificam-se o exame preliminar de admissibilidade (peça 36) - acolhido à peça 46 pelo Relator -, no qual se concluiu pelo conhecimento do recurso, sem efeito suspensivo. 
MÉRITO
4.	Constitui objeto do recurso examinar se é o caso de suprimir a determinação contida no item 9.5.1 do Acórdão 8233/2011-TCU-Segunda Câmara.
5.	Manutenção do Convênio de Adesão n. 01/2008, entre FUAM e GEAP
5.1.	A recorrente informa - em resposta a diligência promovida pela Secex-AM junto à FUAM (peça 57) , em cumprimento a determinação do relator (peça 54) - que o "Convênio 01/2008 celebrado entre FUAM e GEAP foi absorvido ou abrangido pelo Convênio Único assinado entre MPOG e [GEAP - Autogestão em Saúde] em novembro de 2013, fundamentado em legislação que segue anexo (Decreto de 7 de outubro de 20 13; Nota Técnica 153/2013/DESAP/SEGEP/MP; Orientação Normativa Nº 14, de 18 de dezembro de 2013, publicado no DOU de 19 de dezembro de 2013 e Cópia do Convênio Nº 001/2013 estabelecido entre a União através do MPOG e a Fundação GEAP) " (peça 59, p. 1) . 
	Análise
5.2.	O objeto do recurso diz respeito à determinação contida no item 9.5.1. do Acórdão 8233/2011-TCU-Segunda Câmara (peça 12, p. 29-30) , modificado pelo Acórdão 1852/2012-TCU-Segunda Câmara (peça 12, p. 52-53) , no sentido de que a FUAM rescindisse o Convênio 01/2008 celebrado com a Geap, mediante o qual se possibilitava plano de saúde aos servidores e familiares daquela entidade. 
5.3.	Tal determinação baseou-se no Acórdão 458/2004-TCU-Plenário, em que este Tribunal entendeu que somente os órgãos detentores da condição de legítimos patrocinadores da GEAP - Fundação de Seguridade Social poderiam firmar convênio com essa entidade para prestação de serviços de assistência à saúde a seus servidores, vedada essa possibilidade a todos os outros órgãos, os quais não deveriam renovar convênios porventura firmados e realizar licitação para a contratação dos referidos serviços de saúde.
5.4.	Contra o Acórdão 458/2004-TCU-Plenário foram impetrados diversos mandados de segurança perante o Supremo Tribunal Federal, os quais foram julgados no mérito em 20/3/2013, confirmando o entendimento deste TCU.
5.5.	Em 7/10/2013, o Poder Executivo Federal editou o decreto sem número, autorizando que autarquias e fundações (entre as quais a FUAM) aderissem ao Convênio de Adesão 1/2013, firmado em 5/11/2013 entre a GEAP e o MPOG. Tal decreto teve seus efeitos suspensos por liminar concedida pelo STF na ADI 5086.
5.6.	Paralelamente, no âmbito deste Tribunal, houve representação de parlamentar contra o Decreto Presidencial s/n de 7/10/2013 (TC Processo 031.342/2013-2) .
5.7.	Assim, em vista dessas duas ações (ADI e representação perante o TCU) , esta Serur propôs sobrestar a apreciação do presente recurso de reconsideração até que uma das duas ações fosse julgada em seu mérito. 
5.8.	O processo TC Processo 031.342/2013-2 foi apreciado em 31/10/2018, mediante o Acórdão 2491/2018-TCU-Plenário, em que se decidiu considerar improcedente a representação. 
5.9.	No voto condutor da decisão, e no que interessa ao deslinde do presente recurso de reconsideração, consignou-se: 
65. Alinhando-me ao posicionamento da unidade técnica e do Ministério Público junto a este Tribunal (MPTCU) , após confrontar a legislação vigente e a jurisprudência da Corte de Contas e do STF, reconheço que as mudanças estatutárias supriram as lacunas e habilitaram a Geap a celebrar convênio com entes públicos federais, com supedâneo na disciplina contida na Lei 8.112/1990, no Decreto 4.978/2004 e nas normas editadas pela ANS. Posto isso, concordo que a nova Geap pode celebrar convênio de adesão com o Poder Público pelas razões já apresentadas e as que passo a aduzir.
 (...) 
68. Acrescento, ainda, que de acordo com a análise empreendida no estatuto da Geap Autogestão instituído em 2013, e dos entendimentos jurisprudenciais colacionados sobre a matéria, é possível defender ser o Convênio 1/2013 viável, uma vez que a entidade detém autorização (conferida pela instituição competente) para funcionar enquanto entidade de autogestão, a União é patrocinadora da entidade e há convergência de interesses (de garantir a saúde dos servidores) entre as partes. Além disso, conforme constante nas instruções produzidas nos autos, a gestão participativa que se requer de uma entidade de autogestão resta garantida a todos os beneficiários, por meio do direito de votarem e de serem votados. A participação da União, na condição de patrocinadora, também resta garantida, e está prevista no estatuto a forma de participação dos demais patrocinadores em relação às duas vagas remanescentes nos Conselhos Fiscal e de Administração.
69. Assim, encontram-se atendidos os requisitos da Lei 8.112/1990 e do Decreto 4.978/2004 para a celebração do convênio: ser a operadora de planos de saúde uma entidade de autogestão, fechada, sem finalidade lucrativa e com gestão participativa. Portanto, neste sentido considero improcedente a representação, no que tange à alegação de invalidade do Convênio 1/2013. Da mesma forma, não vislumbro ofensas do Decreto Presidencial s/n de 7/2013 ao arcabouço legal vigente, pelo simples fato de permitir a celebração do convênio. (g.n.) 
5.10.	Assim, no contexto desse novo entendimento adotado por este Tribunal, fundado na alteração do quadro normativo vigente, não mais subsiste razão para se manter a determinação contida no item 9.5.1 do Acórdão 8233/2011-TCU-Segunda Câmara, razão pela qual deve ser ela suprimida, dando-se provimento ao recurso. 
PROPOSTA DE ENCAMINHAMENTO
6. 	Ante o exposto, submete-se o assunto à consideração superior, propondo-se, com fundamento nos artigos 32, inciso I, e 33 da Lei 8.443/1992:
	a)  conhecer do recurso e, no mérito, dar-lhe provimento, suprimindo-se o item 9.5.1 do Acórdão 8233/2011-TCU-Segunda Câmara;
	b) dar ciência da decisão à recorrente e demais interessados.
É o relatório.

não há.

Procuradora-Geral Cristina Machado da Costa e Silva.

RECURSO DE RECONSIDERAÇÃO. CONVÊNIO FIRMADO ENTRE A RECORRENTE E A GEAP. PRESTAÇÃO DE SERVIÇOS DE ASSISTÊNCIA À SAÚDE. NOVO ENTENDIMENTO DESTE TRIBUNAL FUNDADO EM MODIFICAÇÃO DO QUADRO NORMATIVO VIGENTE. INSUBSISTÊNCIA DAS RAZÕES QUE LEVARAM À DETERMINAÇÃO RECORRIDA. PROVIMENTO. SUPRESSÃO DA DETERMINAÇÃO.

PRESTAÇÃO DE CONTAS (PC)

Secretaria de Recursos (Serur).

Por atender aos requisitos de admissibilidade, conheço do recurso de reconsideração interposto pela Fundação Universidade Federal do Amazonas - FUA contra o Acórdão 8233/2011-TCU-Segunda Câmara, por meio do qual este Tribunal determinou à recorrente que rescindisse o Convênio 1/2008, firmado com a Fundação de Seguridade Social (Geap) , com a finalidade de proporcionar aos seus servidores e familiares a possibilidade de ingresso no Plano de Saúde Geap Essencial.
A deliberação foi proferida em consonância com a jurisprudência desta Corte de Contas que considerou regulares somente os convênios de prestação de serviços de assistência à saúde firmados entre a Geap e seus entes patrocinadores (os Ministérios da Saúde e da Previdência Social, a Empresa de Tecnologia e Informação da Previdência Social - Dataprev e o Instituto Nacional do Seguro Social - INSS) . Quanto aos demais órgãos e entidades da Administração Pública, eventual avença estaria subordinada à celebração de contrato, observado o contido no art. 1º, incisos I e II, do Decreto 4.978/2004 e as regras da Lei 8.666/1993 (Acórdão 458/2004-TCU-Plenário) .
Após a análise detida dos argumentos recursais apresentados, a unidade técnica propôs, com anuência do representante do MPTCU (peça 70) , o provimento do recurso, haja vista o novo entendimento deste Tribunal sobre o tema, calcado em alteração do quadro normativo vigente.
Concordo com a proposta uníssona constante dos autos de provimento do recurso, motivo pelo qual incorporo a análise realizada pela unidade técnica às minhas razões de decidir.
De fato, após a prolação do Acórdão 458/2004-TCU-Plenário, que fundamentou a edição da deliberação recorrida, este Tribunal se debruçou novamente sobre a questão (TC Processo 031.342/2013-2) .
No voto condutor do Acórdão 2491/2018-TCU-Plenário, proferido no processo acima mencionado, restou consignado que as mudanças estatutárias implementadas na Geap a habilitaram a celebrar convênio com entes públicos federais, com supedâneo na disciplina contida na Lei 8.112/1990, no Decreto 4.978/2004 e nas normas editadas pela ANS. 
Nessa linha de raciocínio, esta Corte de Contas alterou seu entendimento, no sentido de ser viável a manutenção do Convênio 1/2013, similar ao questionado nestes autos, posto restar caracterizado o cumprimento, pela Geap, da legislação pertinente: ser a operadora de planos de saúde uma entidade de autogestão, fechada, sem finalidade lucrativa e com gestão participativa.
Julgo que o mesmo posicionamento deva ser adotado para o Convênio em exame, motivo pelo qual acompanho a unidade técnica e voto pelo provimento do recurso para suprimir o item 9.5.1 do Acórdão 8233/2011-TCU-Segunda Câmara.
	Diante do exposto, VOTO pela adoção da minuta de acórdão que ora trago ao exame deste colegiado.
TCU, Sala das Sessões Ministro Luciano Brandão Alves de Souza, em 9 de abril de 2019.
Ministro VITAL DO RÊGO 
Relator